【裁判字號】    92,上更(一),192
【裁判日期】    921118
【裁判案由】    債務人異議之訴
【裁判全文】
臺灣高等法院民事判決                          九十二年度上更(一)字第一九二號
    上  訴  人  甲○○
    訴訟代理人  黃炳飛律師
    被上訴人    合作金庫銀行股份有限公司
    法定代理人  梁成金
    訴訟代理人  陳府南
右當事人間債務人異議之訴事件，上訴人對於中華民國九十年八月二日臺灣板橋地方
法院九十年度訴字第八一六號第一審判決提起上訴，經最高法院發回更審，本院於九
十二年十一月十一日言詞辯論終結，判決如下：
    主    文
原判決關於駁回上訴人後開第二項之訴部分，及該部分假執行之聲請，並訴訟費用之
裁判廢棄。
被上訴人應返還上訴人貳佰貳拾參萬陸仟壹佰貳拾捌元及自民國九十年五月八日起至
清償日止按年息百分之五計算之利息。
其餘上訴駁回。
第一、二審及發回前第三審訴訟費用由被上訴人負擔。
    事實及理由
一、上訴人起訴主張：被上訴人於八十九年十月二十三日以台灣花蓮地方法院所核發
    之八十九年度執字第三七四三號債權憑證為執行名義，向台灣板橋地方法院聲請
    就上訴人所有在郵局之存款為強制執行，惟該債權憑證係源自台灣花蓮地方法院
    八十年度執字第九○七號執行事件所核發之債權憑證，而此債權憑證係源於台灣
    花蓮地方法院六十七年度執字第一六七號執行事件所核發之債權憑證。而該執行
    事件係被上訴人以台灣花蓮地方法院六十五年度票字第一七五號民事裁定為執行
    名義而聲請強制執行。查被上訴人於六十五年時取得本票裁定之執行名義，於六
    十七年時向台灣花蓮地方法院聲請強制執行，該院發給債權憑證，依法請求權時
    效期間為五年，嗣後被上訴人未再於時效完成即七十二年之前聲請強制執行，被
    上訴人對上訴人之請求權已罹於時效而消滅，上訴人自得拒絕給付。被上訴人於
    消滅時效完成後，先後取得台灣花蓮地方法院核發之上開債權憑證，自不生中斷
    時效或中斷事由終止重新起算時效之問題，上訴人自得拒絕給付。被上訴人對上
    訴人之請求權既已罹於時效而消滅，被上訴人依強制執行於九十年四月二十六日
    所受領金額新台幣（下同）二百二十三萬六千一百二十八元即為無法律上原因而
    受利益，爰依不當得利之法律關係，訴請被上訴人返還上開款項及自九十年四月
    二十七日起至清償日止按週年利率百分之五計算之利息等語。並聲明：(一)原判決
    廢棄。(二)被上訴人應返還上訴人貳佰貳拾參萬陸仟壹佰貳拾捌元及自民國九十年
    四月二十七日起至清償日止按年息百分之五計算之利息。
二、被上訴人辯稱：被上訴人於系爭執行事件中所提出之執行名義，自始即無瑕疵可
    言，伊於執行終結後取得案款，當然為合法取得，與無法律上之原因而受利益者
    有別，被上訴人自無不當得利可言。退而言之，縱如上訴人所稱執行名義請求權
    時效已完成，但被上訴人債權受領給付權能並未受影響，依民法第一百四十四條
    規定，被上訴人仍有請求權，上訴人僅得拒絕給付而已，且上訴人已於執行案件
    之抗告狀中承認該債務，上訴人於給付完畢後主張不當得利並請求返還，於法不
    合等語資為抗辯。並聲明：上訴駁回。
三、經查被上訴人於六十五年間以其執有上訴人與訴外人萬合大理合股份有限公司等
    人共同簽發之本票未獲清償為由，向台灣花蓮地方法院聲請裁定准予強制執行，
    該院於六十五年九月十一日以六十五年度票字第一七五號民事裁定「相對人等共
    同於民國六十四年九月二十五日簽發之本票應連帶交付聲請人新台幣伍拾萬元及
    自六十五年一月二十五日起至清償日止，按年息百分之十四計算之利息准予強制
    執行」。嗣於六十七年三月三十日以該裁定為執行名義向該院聲請強制執行 (六
    十七年度執字第一六七號），並未受償，該院乃核發六十七年四月二十六日花院
    嘉民執禮字第四○二○號債權憑證。嗣被上訴人又於八十年七月三日以前開債權
    憑證為執行名義向同院聲請強制執行（八十年度執字第九○七號），仍未受償，
    該院又核發八十年七月二十四日花院仁民執廉字第一一四五六號債權憑證。嗣被
    上訴人又先後於八十五年間、八十九年間向同院聲請強制執行 (八十五年度執字
    第二八四號、八十九年度執字第三七四三號) ，均未受償，該院先後核發八十五
    年二月十四日花院洋民執恥二八四字第五七二三號債權憑證、八十九年八月二十
    一日花院祺民執義三七四三字第五一五八八號債權憑證。被上訴人復於八十九年
    十月十九日以該院八十九年八月二十一日花院祺民執義三七四三字第五一五八八
    號債權憑證為執行名義，向台灣板橋地方法院民事執行處聲請就債務人即本件上
    訴人於永和秀朗郵局即永和第四支局之存款為強制執行 (該院八十九年度執字第
    一九二三七號) ，該強制執行程序中，民事執行處於九十年四月十二日核發八十
    九年度民執土字第一九二三七號執行命令，准許被上訴人向第三人永和秀朗郵局
    即永和第四支局收取債權金額二百二十三萬六千一百二十八元，而第三人即永和
    郵局亦於九十年四月二十六日以秀00000000－00二號函將面額二百二
    十三萬六千一百二十八元之支票檢送被上訴人等事實，有原審調閱八十九年度執
    字第一九二三七號民事執行事件卷宗，及向台灣花蓮地方法院調取之六十七年度
    執字第一六七號、八十年度執字第九○七號民事執行事件卷宗可稽，且為兩造所
    不爭執，堪信為真實。
四、查本件被上訴人於六十五年時取得本票裁定之執行名義，於六十七年時向台灣花
    蓮地方法院聲請強制執行，該院發給債權憑證，依法請求權時效期間為五年，被
    上訴人本應於時效完成即七十二年之前聲請強制執行，卻遲至八十年七月三日始
    向該院聲請強制執行，上訴人主張：被上訴人對上訴人之請求權已罹於時效等語
    ，可信為真實。
五、按請求權之消滅時效完成後，依民法第一百四十四條第一項規定，債務人得拒絕
    給付，固係採抗辯權發生主義，債務人僅因而取得拒絕給付之抗辯權，並非使請
    求權當然消滅。惟如債務人行使此項抗辯權，表示拒絕給付，債權人之請求權利
    因而確定的歸於消滅，債務人即無給付之義務，嗣後如因法院之強制執行而為給
    付，因非基於債務人任意為之，依民法第一百八十條第三款規定之反面解釋債務
    人自得依不當得利之規定，請求債權人返還。
六、上訴人主張：被上訴人於八十九年十月二十三日以花蓮地院所核發之八十九年度
    執字第三七四三號債權憑證為執行名義，就上訴人所有在郵局存款為強制執行，
    上訴人於收到執行命令後，已於八十九年十一月十四日具狀聲明異議，本件執行
    名義係依花蓮地院八十五年度民執恥第二八四字第五七二三號債權憑證換發，而
    本件請求權已罹於時效，債權人依已罹於時效取得之債權憑證，並經兩度換發債
    權憑證後再聲請強制執行，上訴人自得以時效完成抗辯拒絕給付等語，並提出聲
    明異議狀及民事執行處函等為證（本院更(一)卷，二○至二四頁），經核與其所主
    張之事實相符。依上開見解，上訴人於八十九年十一月十四日具狀聲明異議行使
    此項抗辯權表示拒絕給付時，被上訴人之請求權利因而確定歸於消滅，上訴人即
    無給付之義務。被上訴人雖辯稱上訴人已於抗告狀中承認系爭債權等語，並提出
    抗告狀為證（本院更(一)卷，三八至四二頁）。惟該抗告狀上所載之撰寫日期係於
    上訴人為前開時效抗辯後之九十年一月十六日，被上訴人之請求權既因時效抗辯
    而歸於消滅，自不會因嗣後之承認而中斷時效或使系爭債權之請求權復活。因此
    ，被上訴人之上開辯詞並無可採，應認上訴人之上開主張為真實。
七、系爭債權既因上訴人行使消滅時效抗辯權而使被上訴人之請求權利歸於消滅，依
    上開說明，債務人即無給付之義務，嗣後上訴人雖因法院之強制執行而為給付，
    但該給付並非基於上訴人任意為之，依民法第一百八十條第三款規定之反面解釋
    ，上訴人自得依不當得利之規定，請求債權人返還。因此，上訴人因不當得利之
    法律關係，訴請被上訴人返還其依強制執行於九十年四月二十六日所取得之二百
    二十三萬六千一百二十八元即屬正當，應予准許。又不當得利受領人於受領時知
    無法律上之原因，或其後已知之者，應將受領時所得之利益，或知無法律上之原
    因時所現存之利益，附加利息，一併償還，民法第一百八十二條第二項定有明文
    。上訴人未能主張並證明被上訴人何時知悉其受領上開二百餘萬元無法律上之原
    因，而被上訴人應返還上開不當得利二百餘萬元，並非已經具體指定其給付之期
    日，則其給付尚非有確定期限，上訴人亦未舉證證明其曾對於被上訴人催告給付
    ，依民法第二百二十九條第二項規定及第三百三十二條規定，僅能請求給付自起
    訴狀繕本送達翌日即九十年五月八日起算之法定遲延利息，其逾此部分之遲延利
    息請求並非正當，應予駁回。
八、從而上訴人本於不當得利之法律關係，請求被上訴人返還二百二十三萬六千一百
    二十八元及自九十年四月二十七日起至清償日止按週年利率百分之五計算之利息
    ，於二百二十三萬六千一百二十八元及自九十年五月八日起算之法定遲延利息部
    分，為有理由，應予准許。逾此所為請求，為無理由，應予駁回。原審就上開應
    准許部分，為上訴敗訴之判決，尚有未洽，上訴意旨求予廢棄改判，為有理由，
    爰由本院予以廢棄改判如主文第二項所示。至於上訴人之請求不應准許部分，原
    判決為上訴人敗訴之判決，經核於法並無不合，上訴意旨求予廢棄改判，為無理
    由，應駁回其上訴。
九、本件事證已臻明確，兩造其餘主張與舉證，無一一論列之必要，併此敘明。
十、據上論結，本件上訴為一部有理由，一部無理由，依民事訴訟法第四百五十條、
    第四百四十九條第一項、第七十九條但書，判決如主文。
中      華      民      國    九十二    年     十一     月      十八    日
                              民事第十二庭
                                  審判長  法  官  林  丁  寶
                                          法  官  林  恩  山
                                          法  官  高  鳳  仙
右正本係照原本作成。
如不服本判決，應於收受送達後二十日內向本院提出上訴書狀，其未表明上訴理由者
，應於提出上訴後二十日內向本院補提理由書狀（均須按他造當事人之人數附繕本）
上訴時應提出委任律師或具有律師資格之人之委任狀；委任有律師資格者，另應附具
律師及格證書及釋明委任人與受任人有民事訴訟法第四百六十六條之一第一項但書或
第二項（詳附註）所定關係之釋明文書影本。
中      華      民      國    九十二    年     十一     月     二十     日
                                          書記官  黃  慶  霽
附註：
民事訴訟法第四百六十六條之一（第一項、第二項）：
對於第二審判決上訴，上訴人應委任律師為訴訟代理人。但上訴人或其法定代理人具
有律師資格者，不在此限。
上訴人之配偶、三親等內之血親、二親等內之姻親，或上訴人為法人、中央或地方機
關時，其所屬專任人員具有律師資格並經法院認為適當者，亦得為第三審訴訟代理人
。


司法院資訊處製作；財團法人民間司法改革基金會備份。
